【裁判字號】    90,上易,1603
【裁判日期】    901122
【裁判案由】    違反商標法等
【裁判全文】
臺灣高等法院臺南分院刑事判決            九十年度上易字第一六三號      Ｇ
      上  訴  人  臺灣臺南地方法院檢察署檢察官
      被      告  乙  ○  ○
右上訴人因違反商標法等案件，不服臺灣臺南地方法院九十年度易字第一一二七號中
華民國九十年八月十五日第一審判決（起訴案號：臺灣臺南地方法院檢察署八十九年
度偵字第一三五一五號），提起上訴，本院判決如左：
      主      文
上訴駁回。
      理      由
一、公訴意旨以：乙○○係設在臺南縣永康市○○路一八八巷四號「嘉洋玩具工業有
    限公司」（下稱嘉洋公司）負責人，意圖營利且基於概括之犯意，明知「ＳＥＶ
    ＥＮ  ＳＰＯＲＴ及圖」商標係經山水玩具有限公司（下稱山水公司）向經濟部
    智慧財產局申請註冊登記，取得商標專用權，專用於「模型玩具之引擎、模型玩
    具之馬達、不與電視連用電子遊戲機、軌道車、助跑道」等商品上，專用期間自
    民國八十八年九月十六日起至九十八年九月十五日止；而「四驅車軌道連結結構
    之改良」之新型專利亦係經山水公司向經濟部智慧財產局申請獲准為新型第一五
    四九三八號專利權，其專利權期間自八十九年一月一日起，至九十九年六月十七
    日止，竟未經山水公司之同意授權，即基於概括之犯意，自八十九年十一月十七
    日前之某日起，意圖欺騙他人，而擅自在上址，連續生產製造仿冒山水公司享有
    新型專利之「四驅車軌道連結結構之改良」製成四驅車產品，並於該項軌道車產
    品之包裝盒上使用近似於山水公司享有商標專用權之「ＳＥＶＥＮ  ＳＰＯＲＴ
    及圖」，再販賣銷售予不特定之人圖利。嗣於八十九年十一月十七日十四時許，
    為警於上址查獲，案經山水公司訴由台南市警察局報請偵辦，因認乙○○犯有商
    標法第六十二條第一款及專利法第一百二十五條罪嫌。
二、關於違反商標法部分：
  (1)被告乙○○固不否認生產製造系爭軌道車產品之事實，惟辯稱告訴人獲准之「Ｓ
    ＥＶＥＮＳＰＯＲＴ及圖」之商標圖樣，其實伊早在八十七年間即開始生產，而
    伊所生產之四驅車亦已取得專利權，與告訴人取得專利之「四驅車軌道連結結構
    之改良」兩者不同，又伊並無欺騙他人之意圖，且伊之人物、圖案是裝飾用的，
    有彩盒與卡紙為證，並不受他人商標專用權之效力所拘束等語。
  (2)經查：
    按商標法第六十二條第一款侵害他人商標專用權之罪，係以意圖欺騙他人而使
      用相同或近似於他人註冊商標之圖樣為構成要件。本件被告所用之廣告單上，
      均有於左下角載明被告任負責人之嘉洋公司第二二六九一二號「玉山變形圖」
      註冊商標，並標明「（請確明商標選購，以確保品質）」字樣，足徵被告並無
      欺騙他人即消費者使之誤認為係告訴人公司產品而選購之意圖，反因恐消費者
      混淆，故極力標明自己之商標。又扣案之證物即外包裝紙盒，亦同樣標明嘉洋
      公司之「玉山變形圖」商標，即使連告訴人為蒐證之必要向嘉洋公司購買產品
      ，被告亦在估價單左下角標明該商標，凡此種種，均足徵被告並無任何仿冒告
      訴人商標之意圖。
    又按「凡以善意且合理使用之方法，表示自己之姓名、名稱或其商品之名稱、
      形狀、品質、功用、產地或其他有關商品本身之說明，附記於商品之上，非作
      為商標使用者，不受他人商標專用權之效力所拘束。」，為商標法第二十三條
      第一項所規定。依上說明，被告之上開使用，既非作為商標之使用而僅係用於
      包裝盒之普通使用，應無須受告訴人商標專用權效力所拘束。
    商標法第二十三條第二項規定：「在他人申請商標註冊前，善意使用相同或近
      似之商標圖樣於同一或類似之商品，不受他人商標專用權之效力所拘束，但以
      原用之商品為限。」。雖本件告訴人山水公司享有商標專用權之「ＳＥＶＥＮ
      ＳＰＯＲＴ及圖」係該公司早於八十七年六月五日即據以提出商標申請者，然
      被告早於八十七年初，即已開始生產軌道車產品並使用系爭圖案，此有被告提
      出之由立錡廣告設計社（文麒美術紙器有限公司）生產扣案軌道車彩盒之請款
      明細表為憑，並經該設計社負責人甲○○到庭結證屬實，足徵被告於八十七年
      六月五日以前，即已完成系爭軌道車彩盒並銷售之，被告所為應不負侵害商標
      專用權之刑責。
    此外，復查無其他確切證據，足認被告有公訴人所指此部分犯行，此部分原判
      決諭知被告無罪，認事用法均無不當。
  (3)檢察官上訴意旨以縱認被告乙○○確曾於八十七年六月五日之前，即已完成系爭
    軌道車彩盒並銷售之，然判決理由中僅對時間因素加以解釋交代，然對於商標法
    第二十三條第一項、第二項中均加以明定之「善意使用」部分，則均未為任何求
    證，即遽予認定。此觀乎被告所使用圖樣與告訴人山水公司所取得商標權之圖樣
    ，其二者間近似之程度，似不宜如此直接逕作有利於被告之認定，仍應對被告其
    他不利之社會經驗併同加以考量為妥等由，指摘此部分原判決不當。惟查被告所
    用之廣告單上，均有於左下角載明被告任負責人之嘉洋公司第二二六九一二號「
    玉山變形圖」註冊商標，並標明「（請確明商標選購，以確保品質）」字樣，足
    徵被告並無欺騙他人即消費者使之誤認為係告訴人公司產品而選購之意圖，反因
    恐消費者混淆，故極力標明自己之商標。又扣案之證物即外包裝紙盒，亦同樣標
    明嘉洋公司之「玉山變形圖」商標，即使連告訴人為蒐證之必要向嘉洋公司購買
    產品，被告亦在估價單左下角標明該商標，凡此種種，均足徵被告並無任何仿冒
    告訴人商標之意圖，人物、圖案是作裝飾用而已，係善意使用。此部分上訴為無
    理由，應予駁回。
三、關於違反專利法部分：
    按依專利法第一百三十一條第一項之規定，專利法第一百二十五條之罪，須告訴
    乃論。經查本案告訴人山水公司首次提出之告訴狀內，僅對被告違反商標法之部
    分提出告訴；而其於八十九年十二月二十日於偵查中所提出之刑事告訴補充告發
    狀，非但並未有告訴人或告訴代理人之簽名或蓋章，亦僅敘明要對侵害專利權行
    為提出「告發」而未表明告訴之意旨；另其於八十九年十二月二十八日於偵查中
    所提呈之刑事告訴補充狀，亦僅有告訴代理人之印章，告訴人並未簽名或蓋章，
    而告訴代理人之權限，僅有商標法部分而已。故本件關於違反專利法部分，係未
    經合法告訴，原審依刑事訴訟法第三百零三條第三款之規定，就此部分判決諭知
    公訴不受理，認事用法亦無不當。檢察官上訴意旨以應傳喚告訴人山水公司代表
    人出庭徵詢告訴人山水公司意願為宜為由，指摘此部分原判決不當。惟此部分未
    經合法之告訴，已如前述，告訴之有無，於起訴時已存在之事實，此部分告訴代
    理權之欠缺，於第二審不宜再徵詢告訴人山水公司代表人有無提出告訴意願而為
    補正，是此部分之上訴，為無理由，應予駁回。
據上論結，應依刑事訴訟法第三百六十八條，判決如主文。
本案經檢察官洪泰文到庭執行職務。
中    華    民    國      九十      年      十一      月      二十二    日
                                  臺灣高等法院臺南分院刑事第一庭
                                      審判長法官  鄭    文    肅
                                            法官  陳    珍    如
                                            法官  黃    三    哲
右正本證明與原本無異。
不得上訴。
                                      法院書記官  陳    淑    貞
中    華    民    國      九十      年      十一      月     二十六     日


司法院資訊處製作；財團法人民間司法改革基金會備份。
